【裁判字號】    90,易,96
【裁判日期】    900927
【裁判案由】    侵占
【裁判全文】
臺灣花蓮地方法院刑事判決                              九十年度易字第九六號
    公  訴  人  臺灣花蓮地方法院檢察署檢察官
    被      告  乙○○
右被告因侵占案件，經檢察官提起公訴（八十九年度偵字第二一二三號），本院判決
如左：
    主  文
乙○○無罪。
    理  由
一、公訴意旨略以：被告乙○○於民國八十八年一月二十一日，在花蓮縣秀林鄉洛韶
    四十三號處，由甲○○將新台幣（下同）一萬元之工錢交予乙○○囑託其轉交予
    甲○○所雇用之果園工人丙○○，但乙○○竟基於不法所有之意圖，反將該一萬
    元侵占入已，因認被告涉有侵占罪嫌。
二、本件公訴人認被告涉有右揭犯罪，無非以被告雖辯稱甲○○另向其拿蔬菜，積欠
    菜錢未還，事後甲○○已同意上開工錢扣抵菜錢等語，然甲○○否認有積欠被告
    菜錢一事，且被告並無證據證明，且甲○○之工人證稱迄未自被告處領得工錢等
    為其論罪之依據。訊據被告固承認告訴人甲○○曾於上開時日交付其一萬元，託
    其轉交告訴人之工人丙○○之事實，惟據辯稱：甲○○交錢給他的次日，丙○○
    就跟著下山了，所以沒有碰到丙○○，而甲○○向她拿高麗菜二次，一次約四千
    多元，一次約五千多元，告訴人本來同意將一萬元轉到菜錢去算，事後郤不來算
    菜錢，菜錢都沒有算清楚沒以錢才扣在她那裏等語。
三、按犯罪事實應依證據認定之，無證據不得推定其犯罪事實；不能證明被告犯罪者
    ，應為無罪之諭知，刑事訴訟法第一百五十四條及第三百零一條第一項分別定有
    明文。復按認定犯罪事實所憑之證據，無論其為直接證據或間接證據，其為訴訟
    上之證明時，均須達於一般之人不至有所懷疑，而得確信其為真實之程度，始得
    據為有罪之認定。倘其證明尚未達到此一程度，而有合理性之懷疑存在時，即無
    從遽為有罪之確信。此觀最高法院七十六年台上字第四九八六號判例意旨，自可
    明瞭。故刑事訴訟之被告基於刑事訴訟法第一百五十四條所揭證據裁判主義之精
    神，對於不利於己之事證，若已提出合乎生活經驗上之質疑，除非另有足可補強
    起訴事實之積極證據，法院即應本於罪疑為輕法則，而為有利被告之認定。又按
    刑法上之侵占罪，須持有人有變易原來持有意思而為不法所有之意思，始能成立
    。如僅將持有之物延遲交還或有其他原因，致一時未予交還，既欠缺主觀犯意，
    即難繩以侵占罪。經查：
（一）起訴事實認告訴人甲○○於告訴人狀所述之於八十八年一月二十日將一萬元交
      予被告託其轉交其工人丙○○，嗣告訴人及丙○○先後於一月二十一日下山，
      而後因出事致未能返回山上，致該筆一萬元款項於被告未能交付予丙○○後，
      始終在被告手中，固無疑義，惟刑法上之各種侵占罪，均以行為人意圖為自己
      或第三人不法之所有而侵占自己持有他人之物為構成要件，至於行為人有無為
      自己或第三人不法之所有之意圖，自應依證據認定之，茲審認如下。
（二）而告訴人甲○○承認確有向被告購買高麗菜五、六次，每次大概買約二千元，
      除最後一次以外，錢都有給等事實（見本院九十年八月九日筆錄），惟告訴人
      所積欠被告之高麗菜錢，究為被告所稱之六百多斤，約一萬餘元之菜錢，或如
      告訴人所稱之僅欠被告一百多斤高麗菜錢，約二千多元審究之所在。
（三）次查，本案發生時之八十八年間，在山上同與告訴人一起在山上工作之工人即
      證人戊○○到庭證述：甲○○於八十八年初上山向乙○○租地準備種菜，但因
      為還沒有種菜，因此有向乙○○買二次高麗菜，菜是由他負責為甲○○砍的，
      由他拿給甲○○，數量合計起來約六百斤左右，每次約三百斤左右，甲○○將
      買的菜送下山，他說回來的時候要跟乙○○算，事後我有跟乙○○說等語（見
      本院九十年八月九日筆錄），而告訴人對證人之證詞，雖稱以戊○○一、二次
      有割高麗菜一、二千元的數量給他，至於後面那兩次戊○○不在現場，只有戊○○的父親丁○○在才在現場（見同日筆錄）等語，然已可證明告訴人確有找
      證人戊○○或其父親為其割取高麗菜數次之事實，則被告與告訴人間有高麗菜
      錢未結算清楚之辯詞，顯非虛設之詞。
（四）再查，告訴人上開所述，有為其砍取高麗菜之戊○○之父親即證人丁○○則到
      庭證述：甲○○有叫我砍過高麗菜二次，每次大約三百斤左右，我和我兒子一
      起去割的，有用秤子秤過，菜是甲○○用老闆娘乙○○的雷諾廂型車載下山的
      ，當時老闆娘不在，甲○○說要跟老闆娘算，當時山上的批發價格約一斤十五
      元等語（見本院九十年八月三十日筆錄），核與丁○○於八十九年四月二十日
      在警訊時所述：甲○○向乙○○租果園期間，有來載高麗菜二次，因為都是我
      砍等語相符，益足佐證被告所抗辯告訴人尚積欠其高麗菜錢未清一節確屬有據
      。
      而告訴人對證人之證詞亦承認：自從上山後有向乙○○租果園到下山為止，總
      共向乙○○買過五、六次高麗菜，每次有二、三十顆，有四、五十顆的，載下
      山都是用乙○○的雷諾車載的，跟乙○○買高麗菜是請丁○○為他砍的，有一
      次戊○○有幫忙砍，他自己（指告訴人）不會砍，以一顆高麗菜五、六斤來算
      ，他向乙○○買過五、六十顆計算起來與丁○○所說的差不多，但是他沒有看
      丁○○秤多重，是他們告訴他多重，他就算多少，最後一次高麗菜大約只有三
      十顆，那是乙○○的先生朱日新送給他的等語（見本院九十年八月三十日筆錄
      ），從告訴人之此番說詞，反而證明被告之抗辯確屬信而有徵。
（三）再者，告訴人所稱朱日新有送他三十顆高麗菜一節，亦經本院訊問朱日新時，
      遭朱日新當庭否認有送任何高麗菜給告訴人之事實（見本院九十年八月三十日
      筆錄），亦足徵告訴人與被告間確有高麗菜錢未清之債務糾紛，已屬至明。而
      依告訴人上開自承之內容，其向乙○○買五、六十顆之高麗菜，每顆五、六斤
      計算，應有三百多斤，以雙方所自認之每斤十五元價格計算，確有約五千元之
      高麗菜錢尚待結算，另加算告訴人所承被告之夫朱日新最後一次有交付其高麗
      菜三十顆，亦以每顆五、六斤，每斤十五元計算，亦有約三千元之價值，而朱
      日新已否認該批高麗菜是送給告訴人，則二批未結算高麗菜之價值計約八千餘
      元。而若以被告所提出之數量六百多斤，每斤十五元計算，應約有一萬元左右
      之價值，準此，被告抗辯告訴人尚積欠其約一萬元左右之菜錢尚未結算一事，
      堪認有其依據。
四、本件被告既因認其與告訴人間有高麗菜款之債務糾紛未曾清算，因而暫不交還告
    訴人所託付之一萬元，被告自行扣留該一萬元以抵償告訴人所欠之高麗菜款，其
    行使債權之手段固有未合，但因主觀上並無不法所有之意圖，自不能論以侵占罪
    。此外，又查無其他積極證據足資證明被告有公訴人所指不法所有之侵占意圖，
    揆諸首揭說明，不能證明被告犯罪，依法應諭知無罪之判決。至於被告遲未將一
    萬元返還予告訴人，此乃雙方間確有菜款之債務糾紛尚待結算之故，乃純民事糾
    紛，應循民事訴訟解決，併予敘明。
據上論斷，應依刑事訴訟法第三百零一條第一項判決如主文。
本案經檢察官李子春到庭執行職務
中      華      民      國      九十    年      九      月    二十七    日
                                台灣花蓮地方法院刑事庭
                                    法  官  吳  順  龍
右正本證明與原本無異。
如對本判決不服，應於送達後十日內，向本院提出上訴狀。（應抄附繕本）告訴人或
被害人如對於本判決不服者，應具備理由請求檢察官上訴，其上訴期間之計算係以檢
察官收受判決正本之日期為準。
                                    法院書記官
中      華      民      國      九十    年      十      月      二      日


司法院資訊處製作；財團法人民間司法改革基金會備份。
